---
title: "Arbeidskrav 1 - Arbeidsfysiologisk rapport"
subtitle: "Påvirker tidspunkt på dagen VO2maks?"
author: "Hanne N. Kjærstad, Jonas Amundsen, Marit Heinemann og Merete S. Lien"
date: "16. september 2026"
execute: 
  warning: false
  message: false
crossref:
  tbl-title: "Tabell"
  tbl-prefix: "tabell"
  fig-title: "Figur"
  fig-prefix: "figur"
format: pdf
editor: visual
editor_options: 
  chunk_output_type: console
---

\begin{center}HSV (Helse og sosialvitenskapelig fakultet)

Arbeidskrav 1 - Kvantitativ metode og statistikk

Høst 2026

Studieprogram: Treningsfysiologi

Emnekode: IDR4000 \end{center}

{{< pagebreak >}}

# Introduksjon

Døgnvariasjoner i fysiologiske prosesser kan ha avgjørende betydning for prestasjon og konkurranseresultat. Dette er særlig gjeldende i tilfeller hvor tidspunktet for utøverens topprestasjon ikke samsvarer med konkurransetidspunktet. Tidligere forskning viser at eksplosive parametere, som anaerob kraft og hopphøyde, kan være høyere på ettermiddagen og kvelden, med optimal prestasjon mellom kl. 13.00 og 20.00 (Knaier et al., 2022). På lik linje har Kang et al. (2023) rapportert at utholdenhetsprestasjon, målt i tid til utmattelse, kan være bedre på kvelden sammenlignet med morgenen.

Når det gjelder døgnvariasjoner i det maksimale oksygenopptaket ($VO_2$maks), er bildet langt mer usikkert og det er mindre klar evidens for at slike variasjoner eksisterer. Knaier et al. (2022) fant begrenset evidens for systematiske variasjoner i maksimal utholdenhet gjennom dagen. Dette støttes av funnene til Kang et al. (2023), som ikke fant noen signifikant forskjell i $VO_2$maks på tvers av ulike testtidspunkter.

Variasjoner i måleresultater og fysisk prestasjon kan imidlertid påvirkes av flere faktorer. Kusumoto et al. (2021) konkluderte med at faktorer som søvn, fysisk aktivitet, ernæring og øvrige individuelle forskjeller, kan være en medvirkende årsak til svingninger i prestasjon gjennom dagen. Det er derfor avgjørende å kontrollere slike faktorer ved sammenligning av $VO_2$maks mellom ulike testtidspunkter.

På bakgrunn av begrensende evidens for døgnvariasjoner i $VO_2$maks var formålet med miniprosjektet å undersøke i hvilken grad døgnrytmen påvirker det maksimale oksygenopptaket hos aktive studenter. Basert på dette ble følgende problemstilling utarbeidet:

## *Problemstilling*

I hvilken grad vil tidspunkt på dagen påvirke $VO_2$maks hos aktive studenter?

# Metode

## *Deltakere*

Utvalget i denne studien besto av sju deltakere, kjønnsfordelt med tre kvinner og fire menn. Én av de mannlige deltakerne ble ekskludert fra studien på grunn av at test 2 ikke lot seg gjennomføre. Øvrige deltakerne var i alderen 23 til 28 år, og hadde en gjennomsnittlig alder på 24,8 år med et standardavvik på 1,8 år. Deltakerne i studien er presentert i @tbl-deltakere. Samtlige deltakere var både kjent med og hadde selv erfaring med gjennomføring av maksimale fysiologiske laborasjonstester fra tidligere. Alle deltakerne ble bekreftet friske og skadefrie på testtidspunktene.

```{r}
#| label: tbl-deltakere
#| tbl-cap: "Oversikt over deltakerne med kjønn og alder" 

library(tidyverse)
library(knitr)
library(readxl)

tabell_deltakere <- read.csv("data/behandlet/behandlet_vo2maks.csv")

tabell_deltakere <- tabell_deltakere |> 
  select(deltager,
         kjonn,
         alder) |>  
  
  distinct() |> 
  
  mutate(kjonn = if_else(kjonn == "m", "Mann", "Kvinne"))

colnames(tabell_deltakere) <- c("Deltaker", "Kjønn", "Alder (år)")

kable(tabell_deltakere)
```

## *Statistisk analyse*

Alle dataene som ble innhentet fra de fysiologiske laborasjonene ble opprinnelig dokumentert og organisert i Excel, og ved hjelp av pakken readxl ble disse rådataene importert til RStudio for videre bearbeiding. Datasettet ble videre filtrert til å kun inkludere de seks deltakerne som fullførte to testsituasjoner, i tillegg til at kun relevante variabler ble tatt med for videre analyse.

Gjennomsnitt og standardavvik, samt grafiske fremstillinger ble utformet i R ved hjelp av pakkene tidyverse, ggplot2 og knitr. For å undersøke om det var en signifikant forskjell i relativ $VO_2$maks mellom morgen- og kveldstest, ble det benyttet en lineær regresjonsmodell med $VO_2$maks som en avhengig variabel og starttidspunkt som en uavhengig variabel. Den lineære regresjonsmodellen tok høyde for at datasettet hadde et parret design ved å legge til deltakerne som nok en uavhengig variabel, og med dette ble det kontrollert for individuelle fysiske forskjeller mellom deltakerne. Ut fra den lineære regresjonsmodellen ble det hentet ut en *p*-verdi, som ble vurdert opp mot det statistiske signifikansnivået på 0.05.

# Beskrivelse av datainnhenting

Dataene ble innhentet under arbeidsfysiologiske tester gjennomført på testlabben ved Universitet i Innlandet på Lillehammer med frivillige deltakerne rekruttert blant studentene. Kroppsvekt ble registrert før hver test. Testing av $VO_2$maks ble gjennomført på en motorisert tredemølle (Woodway) med en konstant stigning på 10,5%. Starthastigheten ble satt til 6 km/t for jentene og 8 km/t for guttene. Farten økte med 1 km/t hvert minutt til deltakerne oppnådde fysisk utmattelse. Under testene ble $VO_2$maks målt ved indirekte kalorimetri (Vyntus). $VO_2$maks ble beregnet av gjennomsnittet av de to høyeste påfølgende 30-sekunders målingene. Hjertefrekvens (slag/min) ble målt kontinuerlig med telemetrisk pulsmåler (pulsbelte tilkoblet klokke eller Vyntus) og registrert hvert halvt minutt. Laktatkonsentrasjonen ble målt fra en blodprøve tatt ett minutt etter avsluttet test og analysert med Biosen C-line, og opplevd anstrengelse ble vurdert ved hjelp av Borgs 6-20 skala. I tillegg ble testvarighet og høyeste hastighet oppnådd notert.

# Resultater

Studien fant ingen statistisk signifikant forskjell i $VO_2$maks mellom morgen- og kveldstest, som vist ved p-verdi = 0.580 i @fig-vo2maks. Gjennomsnittlig $VO_2$maks var stabilt med 54.2 ± 8.2 $ml \cdot kg^{-1} \cdot min^{-1}$ om morgenen og 53.9 ± 7.8 $ml \cdot kg^{-1} \cdot min^{-1}$ på kvelden. Den gjennomsnittlige forskjellen mellom betingelsene var dermed -0.3 $ml \cdot kg^{-1} \cdot min^{-1}$. De fleste av deltakerne hadde tilnærmet stabile målinger mellom morgen- og kveldstest, med unntak av deltaker 2 som hadde en svak økning på kveldstesten og deltaker 4 som hadde en svak reduksjon på kveldstesten. Det var store individuelle forskjeller mellom testdeltakerne.

```{r}
#| label: fig-vo2maks
#| fig-cap: "Individuelle relative VO2maks-verdier ved morgen- og kveldstesting. Linjene forbinder de to målingene fra samme deltaker"
#| fig-align: center

library(tidyverse)
library(knitr)
library(readxl)

tabell <- read.csv("data/behandlet/behandlet_vo2maks.csv")

mod <- lm(VO2_maks_rel ~ starttidspunkt + deltager, data = tabell)
pval <- round(coef(summary(mod))[2, 4], 5)

tabell <- tabell |> 
  mutate(starttidspunkt = factor(starttidspunkt, levels = c("Morgen", "Kveld")))

fig_resultater <- ggplot(data = tabell,
                         aes(x = starttidspunkt, y = VO2_maks_rel, 
                             group = deltager, 
                             color = deltager)) +
  
  geom_line(linewidth = 0.7) + 
  
  geom_point(size = 1.5,
             color = "black",
             fill = "grey") + 
  
  labs(
    x = "Tid på døgnet",
    y = "VO2-maks (ml/kg/min)",
    
    color = "Deltager") + 
  
  scale_y_continuous(
    limits = c(45, 70),
    breaks = seq(45, 70, by = 5),
    expand = c(0, 0)) +  
  
  theme_linedraw() +
  
  annotate("segment", x = 1, xend = 2, y = 67, yend = 67) + 
  annotate("segment",
           x = c(1, 2), 
           xend = c(1, 2),
           y = c(67, 67),
           yend = c(66, 66)) + 
  
  annotate("text", label = paste0("P-verdi = ", pval),
           x = 1.5, y = 68)

print(fig_resultater)
```

Når det gjelder de øvrige inkluderte variablene, viste studien liten forskjell mellom testtidspunktene. Gjennomsnittlig hjertefrekvens var marginalt høyere på morgenen med 198 ± 10 bpm, til forskjell fra 195 ± 10 bpm på kvelden. Laktatverdier målt ett minutt i etterkant av avsluttet test viste tilnærmet like resultater mellom testtidspunktene med 10,11 ± 2,91 mmol/L på morgenen vs. 10,53 ± 2,99 mmol/L på kvelden. RER og Borg var sammenlignbare ved begge testtidspunkter. 

Gjennomsnittlige verdier med standardavvik for de inkluderte variablene på de ulike starttidspunktene står beskrevet i @tbl-resultater.

```{r}
#| label: tbl-resultater
#| tbl-cap: "Deskriptiv statistikk for morgen- og kveldstester"
#| fig-pos: H

library(tidyverse)
library(knitr)
library(kableExtra)

tabell_resultater <- read.csv("data/behandlet/behandlet_vo2maks.csv")

tabell_resultater <- tabell_resultater |> 
  mutate(starttidspunkt = factor(starttidspunkt, levels = c("Morgen", "Kveld"))) |> 
  
  group_by(starttidspunkt) |> 
  summarise(
    snitt_vo2 = mean(VO2_maks_rel, na.rm = TRUE),
    avvik_vo2 = sd(VO2_maks_rel, na.rm = TRUE),
    snitt_hf = mean(HF_maks, na.rm = TRUE),
    avvik_hf = sd(HF_maks, na.rm = TRUE),
    snitt_laktat = mean(la_maks, na.rm = TRUE),
    avvik_laktat = sd(la_maks, na.rm = TRUE),
    snitt_RER = mean(RER_maks, na.rm = TRUE),
    avvik_RER = sd(RER_maks, na.rm = TRUE),
    snitt_borg = mean(borg_maks, na.rm = TRUE),
    avvik_borg = sd(borg_maks, na.rm = TRUE),
    snitt_alder = mean(alder, na.rm = TRUE),
    avvik_alder = sd(alder, na.rm = TRUE)
  ) |> 
  
  mutate(
    VO2maks = paste0(round(snitt_vo2, 1), " ± ", round(avvik_vo2, 1)),
    Hjertefrekvens = paste0(round(snitt_hf, 0), " ± ", round(avvik_hf, 0)),
    Laktat = paste0(round(snitt_laktat, 2), " ± ", round(avvik_laktat, 2)),
    RER = paste0(round(snitt_RER, 2), " ± ", round(avvik_RER, 2)),
    Borg = paste0(round(snitt_borg, 0), " ± ", round(avvik_borg, 0)),
    Alder = paste0(round(snitt_alder, 1), " ± ", round(avvik_alder, 1))
  ) |> 
  
  select(starttidspunkt, 
         VO2maks, 
         Hjertefrekvens, 
         Laktat, 
         RER, 
         Borg) |> 

  pivot_longer(cols = -starttidspunkt, names_to = "Variabel", values_to = "verdi") |> 
  pivot_wider(names_from = starttidspunkt, values_from = "verdi")

kable(tabell_resultater, format = "latex", booktabs = TRUE) |> 
  kable_styling(latex_options = c("hold_position", "scale_down"))
```

# Diskusjon

Denne studien undersøkte i hvilken grad tidspunkt på dagen påvirker $VO_2$maks hos aktive studenter. Det ble ikke funnet noen signifikant forskjell i $VO_2$maks mellom morgen og kveld. Funnet står i tråd med Knaier et al. (2022) og Kang et al. (2023) som fant begrenset til ingen evidens for systematiske variasjoner i maksimal utholdenhetsprestasjon gjennom dagen. Samtidig fant Knaier et al. (2019) at $VO_2$maks kan variere gjennom dagen for idrettsutøvere. Så her strider studiens funn med forskningen. Dette kan tyde på at døgnvariasjonen i $VO_2$maks kan variere mellom studier og individer.

En viktig begrensning i dette prosjektet var at hver deltaker kun gjennomførte én morgen- og én kveldstest. Det er derfor vanskelig å avgjøre om en eventuell forskjell i $VO_2$maks skyldes tidspunkt på døgnet eller dag-til-dag-variasjon. Flere målinger på hvert tidspunkt ville gitt et bedre grunnlag for å vurdere om forskjeller faktisk skyldes tidspunktet på dagen, men dette var ikke praktisk mulig å gjennomføre i dette miniprosjektet.

En annen begrensende faktor er studiens utvalgsstørrelse. Det var kun seks deltakere som gjennomførte to tester hver. Dette utvalget gir begrenset statistisk styrke, og det er derfor mulig at en eventuell forskjell i $VO_2$maks ikke ble oppdaget i denne studien. Resultatet *p* = 0,580 viser til ingen signifikant forskjell i dette utvalget, men gir ikke grunnlag for å konkludere med at det ikke finnes noe døgnvariasjon i $VO_2$maks. Det var også individuelle forskjeller mellom deltakerne når det gjaldt forskjell i $VO_2$maks mellom morgen og kveld. Dersom enkelte deltakere hadde høyere $VO_2$maks om morgenen og andre høyere om kvelden, kan disse motsatt individuelle responsene redusere den gjennomsnittlige forskjellen på gruppenivå. Slik individuell variasjon er også funnet av Knaier et al. (2019). Det parrede testdesignet er en styrke ved studien, ettersom de samme deltakerne gjennomførte både morgen og kveldstest. Dette reduserte betydningen av stabile individuelle forskjeller fordi hver deltaker i praksis fungerte som sin egen kontroll.

Det ble ikke påvist noen statistisk signifikant forskjell i relativ $VO_2$maks mellom morgen- og kveldstesting. Funnene indikerer med det at testtidspunktet ikke hadde avgjørende betydning, men det er viktig å bemerke at dette er gjeldende for denne studiens utvalg. Videre forskning med større utvalg kan bidra med en ytterligere avklaring med høyere statistisk styrke.

# Referanseliste

Kang, J., Ratamess, N. A., Faigenbaum, A. D., Bush, J. A., Finnerty, C., DiFiore, M., Garcia, A., & Beller, N. (2023). Time-of-day effects of exercise on cardiorespiratory responses and endurance performance—A systematic review and meta-analysis. Journal of Strength and Conditioning Research, 37(10), 2080–2090.<https://doi.org/10.1519/JSC.0000000000004497> 

Knaier, R., Qian, J., Roth, R., Infanger, D., Notter, T., Wang, W., Cajochen, C., & Scheer, F. A. J. L. (2022). Diurnal variation in maximum endurance and maximum strength performance: A systematic review and meta-analysis. Medicine & Science in Sports & Exercise, 54(1), 169–180. <https://doi.org/10.1249/MSS.0000000000002773> 

Kusumoto, H., Ta, C., Brown, S. M., & Mulcahey, M. K. (2021). Factors contributing to diurnal variation in athletic performance and methods to reduce within-day performance variation: A systematic review. Journal of Strength and Conditioning Research, 35(12S), S119–S135. <https://doi.org/10.1519/JSC.0000000000003758> 

{{< pagebreak >}}

# Vedlegg 1

Kildekoden til dette prosjektet finnes på: <https://github.com/MereteSL9/arbeidskrav-1.git>
